---
title: Procesní pravidla a stavy
---

Jedním z hlavních poslání AMČR je zabezpečit nutnou agendu a evidenci archeologických [akcí](/slovnik/index.qmd#akce) prováděných na území ČR. 
V aplikaci proto nejsou obsažena pouze data, která lze považovat za archivní, ale také rozpracované záznamy, které postihují právě probíhající, případně nedávno realizované výzkumy. 
Pro sběr a užívání dat v AMČR platí tzv. procesní pravidla, která říkají, jaký [typ uživatele](role.qmd) může se záznamem nakládat, v jaký okamžik vkládá informace či dokumenty a jakého cíle má být dosaženo.

Pro označení fáze zpracování záznamů slouží tzv. **procesní stavy**, které jsou přidělovány všem záznamům v základních datových třídách ([Projekty](/slovnik/index.qmd#projekty), [Akce](/slovnik/index.qmd#akce) -- samostatné i projektové, [Lokality](/slovnik/index.qmd#lokality), Samostané nálezy/PAS, Knihovna 3D, [Dokumenty](/slovnik/index.qmd#dokumenty), [Externí zdroje](/slovnik/index.qmd#externí-zdroje-bibliografie), [PIAN](/slovnik/index.qmd#pian)). 
Procesní stav určuje, kdo může daný záznam zobrazit, kdo jej může editovat, jaké funkce jsou pro práci se záznamem dostupné a zároveň jaké kroky je třeba učinit pro plnou archivaci záznamu. 
Každému ze stavů také odpovídá určitý okruh informací a dat, která je v daném okamžiku možno (či nutno) vložit, a určitá práva a povinnosti konkrétních uživatelů.

Přechod od jednoho procesního stavu k druhému je řízen interakcemi systému, uživatele a archiváře. 
Systém eviduje datum přechodu záznamu z jednoho stavu do druhého a uživatele, který změnu provedl. 
V případě zpětného posunu stavů (k dispozici archivářům; např. „vrácení zprávy o akci k dopracování“) se eviduje i historie změn a důvody, které k nim vedly.


## Procesní stavy projektů

![Schéma přechodů mezi jednotlivými procesními stavy projektů](figs/procstavy-proj.svg)

Procesním stavem projektu rozumíme dílčí fázi archeologické (terénní) aktivity, resp. specifickou fázi vzniku archeologické informace. 
Každý projekt musí být nejprve zapsán do systému (stav P1), a to s povinnými popisnými údaji. 
Zapsaný projekt si může některá z [oprávněných organizací](/slovnik/index.qmd#oprávněná-archeologická-organizace) rezervovat k provedení výzkumu (P2), přičemž doplňuje další potřebné údaje a zároveň dočasně omezuje dostupnost jiných pro ostatní uživatele (např. osobní údaje týkající se stavebníka). 
Daná oprávněná organizace nyní získává povinnost zahájit a oznámit terénní práce (P3), informovat o jejich ukončení (P4) a v zákonné lhůtě podat závěrečnou informaci spolu s [nálezovou zprávou](/slovnik/index.qmd#nálezová-zpráva) (P5). 
Poté archivář rozhoduje, zda podané podklady je třeba vrátit k doplnění/přepracování (vrátit do P4), nebo je možno je uznat za dostatečné a archivovat (P6).
Speciálním procesním stavem projektu je stav P0. 
Do tohoto stavu se projekt dostává po oznámení pomocí webového formuláře [*Oznámení o stavebním či jiném záměru*](https://amcr.aiscr.cz/oznameni){.external}.
Následně dochází ke kontrole a případnému doplnění údajů pracovníky Referátů archeologické památkové péče archeologických ústavů (ARÚ) a poté je projekt posunut do stavu P1. 
Projekty lze před jejich zahájením v odůvodněných případech navrhovat ke zrušení (P7) a po potvrzení pracovníky ARÚ jsou považovány za zrušené (P8) nebo vráceny zpět k možnému přihlášení jinou organizací.

```{r}
#| tbl-cap: "Procesní stavy projektů"

read.csv("tabs/stavy-projekty.csv") |>
  knitr::kable()
```


## Procesní stavy akcí

![Schéma přechodů mezi jednotlivými procesními stavy akcí (projektových i samostatných)](figs/procstavy-akce.svg)

Životní cyklus projektových i samostatných [akcí](/slovnik/index.qmd#akce) má, na rozdíl od projektů, jen 3 stupně. 
Po zápisu se akce dostává do stavu AZ1, kdy lze k záznamu postupně doplnit veškeré informace a přikládat relevantní dokumenty. 
Poté je možné akci odeslat ke kontrole archivářům systému (AZ2). 
V případě, že jsou uvedené informace a přiložené dokumenty dostatečné, je akce archivována (AZ 3). 
V případě nedostatků je vrácena do stavu AZ1.

Obdobným schématem procesních stavů jako Akce pak probíhá životní cyklus i dalších datových tříd: Lokality, Samostatné nálezy, Knihovna 3D, Dokumenty a Externí zdroje, viz níže.

```{r}
#| tbl-cap: "Procesní stavy akcí"

read.csv("tabs/stavy-akce.csv") |>
  knitr::kable()
```


## Procesní stavy lokalit

```{r}
#| tbl-cap: "Procesní stavy lokalit"

read.csv("tabs/stavy-lokality.csv") |>
  knitr::kable()
```


## Procesní stavy samostatných nálezů

![Schéma přechodů mezi jednotlivými procesními stavy samostatných nálezů](figs/procstavy-pas.svg)

Čtyřstupňové schéma procesních stavů najdeme u samostatných nálezů.
Od třístupňového schématu platného pro většinu ostatních datových tříd se liší ve stavu SN3, kdy archeolog potvrzuje nález zapsaný a odeslaný spolupracovníkem, kontroluje a koriguje informace, které o nálezu spolupracovník uvedl a potrvzuje jeho převzetí do sbírky. 
Až v následujícím stavu SN4 dochází ke kontrole nálezu archiváři ARÚ a jeho archivaci, případně k vrácení archeologovi k doplnění.

```{r}
#| tbl-cap: "Procesní stavy samostatných nálezů (AMČR-PAS)"

read.csv("tabs/stavy-pas.csv") |>
  knitr::kable()
```


## Procesní stavy dokumentů

```{r}
#| tbl-cap: "Procesní stavy dokumentů"

read.csv("tabs/stavy-dokumenty.csv") |>
  knitr::kable()
```


## Procesní stavy externích zdrojů

```{r}
#| tbl-cap: "Procesní stavy externích zdrojů"

read.csv("tabs/stavy-ext.csv") |>
  knitr::kable()
```


## Procesní stavy jednotek PIAN

Jako jediná kategorie s dvojstupňovým schématem procesních stavů stojí PIAN, které se pohybují pouze ve stavech potvrzený/nepotvrzený.

```{r}
#| tbl-cap: "Procesní stavy jednotek PIAN"

read.csv("tabs/stavy-pian.csv") |>
  knitr::kable()
```
